【裁判字號】    97,上訴,2417
【裁判日期】    970730
【裁判案由】    強盜等
【裁判全文】
臺灣高等法院刑事判決                97年度上訴字第2417號
上  訴  人  臺灣板橋地方法院檢察署檢察官
被      告  甲○○
                      號5樓
                    （現另案於臺灣雲林第二監獄執行中）
選任辯護人  扶助律師楊景超律師
上列上訴人因被告強盜等案件，不服臺灣板橋地方法院96年度訴
字第2909號，中華民國97年3 月24日第一審判決（起訴案號：臺
灣板橋地方法院檢察署96年度偵字第15612 號），提起上訴，本
院判決如下：
    主  文
上訴駁回。
    事  實
一、甲○○前因施用毒品案件，經臺灣板橋地方法院以91年度毒
    聲字第3575號裁定令入戒治處所施以強制戒治，於民國（下
    同）92年10月28日執行戒治完畢釋放出。另因施用第一級、
    第二級毒品案件，經同法院以89年度訴字第2167號判決分別
    判處有期徒刑8月、6月確定；又因贓物案件，經以91年度簡
    字第276號判決判處有期徒刑3月確定，上開三罪經同法院裁
    定定應執行有期徒刑1年2月確定。復因違反毒品危害防制條
    例案件，經臺灣高等法院以92年度上訴字第858 號判決判處
    有期徒刑10月確定；再因竊盜案件，經臺灣高等法院以92年
    度上易字第270 號判決判處有期徒刑10月確定；繼又因偽造
    文書案件，經臺灣板橋地方法院以92年度簡字第394 號判決
    判處有期徒刑4 月確定，上開三罪另經同法院裁定定應執行
    有期徒刑1年10月確定，經接續執行，而於95年3月10日縮短
    刑期假釋出監，至95年8月9日假釋期滿執行完畢。
二、詎甲○○仍不知悔悟，竟意圖為自己不法之所有，先後為下
    列犯罪行為：
  (一)於96年7月2日晚上某時許，在臺北縣板橋市○○街69巷2 號
    前，見李淑津所有由乙○○所使用之車牌號碼N2A-723 號重
    型機車停放於上址無人看守之機會，持其所有具客觀危險性
    ，足以危害人之生命、身體安全之兇器T 型一字起子乙把，
    插入前開重型機車之電門並轉動電門發動該車，竊取該機車
    ，得逞後作為代步使用。
  (二)又於96年7月3日15時40分許，騎乘前開竊得之重型機車至臺
    北縣板橋市○○街94巷1弄6號附近，先按上址6 樓丙○○住
    處之電鈴，試探有無人在家，經確認無人在家後，即持其所
    有具客觀危險性，足以危害人之生命、身體安全之萬能鉗 1
    支、老虎鉗1支、尖嘴鉗3 支、螺絲起子4支、T型一字起子1
    支等兇器器械及手套一個（起訴書漏載手套1個），以該T型
    一字起子，破壞丙○○上開住處鐵門門鎖（門鎖與鐵門附為
    一體）後，侵入該住宅（侵入住宅部分未據告訴）竊取丙○○所有現金新臺幣（下同）1 萬8千元、華碩牌筆記型電腦1
    台（約值1萬5千元）、七星牌香菸3 條（約值1800元）、文
    山包種茶葉1包（約值500元）、GUESS牌男女對表（約值1萬
    5千元）、DKNY牌男女對表各乙對（約值1萬7千元）、鑰匙3
    串等物，得逞後隨即逃離現場，嗣因當地里長陳清玉於監視
    器發現甲○○形跡可疑，遂至上址樓下等候，並詢問甲○○
    是否到場找尋友人，甲○○見事跡敗露遂拔腿就跑，陳清玉
    則在後追捕，在臺北縣板橋市○○路○ 段101巷20弄7號附近
    追及甲○○，陳清玉自後方將甲○○撲倒在地，甲○○掙扎
    時左手肘撞及陳清玉之臉部、嘴唇，致陳清玉受有嘴唇受傷
    及牙齒斷裂之傷害（傷害部分未據告訴），因陳清玉之子及
    丙○○之鄰人已隨後趕至，合力將甲○○制服，並通報警方
    到場逮捕甲○○，當場扣得甲○○所攜帶上開供行竊使用之
    工具、被害人失竊物品及海洛因注射針筒1 支等物（所涉違
    反毒品危害防制條例部分，由檢察官另案偵辦）。
三、案經被害人丙○○訴由臺北縣政府警察局海山分局報請臺灣
    板橋地方法院檢察署檢察官偵查起訴。
    理  由
一、被告甲○○於上揭時地竊取被害人李淑津所有現由乙○○所
    使用之車號N2A-723 號重型機車，並利用該贓車作為交通工
    具，持其所有手套1個、萬能鉗1支、老虎鉗1支、尖嘴鉗3支
    、螺絲起子4支、Ｔ型一字起子1支作為工具，至被害人丙○○住處，以Ｔ型一字起子破壞鐵門門鎖進入住宅內行竊，竊
    得現金1萬8千元、華碩牌筆記型電腦1台、七星牌香菸3條、
    文山包種茶葉1包、GUESS牌男女對表、DKNY牌男女對表各乙
    對、鑰匙3 串等物之情，業據被告甲○○於原審及本院供承
    不諱，核與被害人乙○○、丙○○於警詢指證失竊財物情節
    相符，並有臺北縣政府警察局對於車號N2Ａ-273號機車之車
    輛協尋電腦輸入單、前引被告行竊所持用之工具扣案可資佐
    證，被告及其辯護人對於被害人乙○○、丙○○於警詢陳述
    之證據能力並不爭執，本院認其等陳述完整明確，無證明力
    過低之瑕疵，為證明犯罪事實之必要，依刑事訴訟法第 159
    條之5 規定，得為證據使用。再據被告於警詢供稱：當時其
    係以隨身攜帶之自製Ｔ型一字起子（警方查扣之Ｔ型一字起
    子）開啟機車龍頭，啟動電門，將竊得機車騎走等語（見偵
    查卷第19頁），本院認警方逮捕被告時確有起獲被告隨身攜
    帶之Ｔ型一字起子，被告之自白，核與事實相符，自堪採為
    認定被告犯罪之證據。本件事證明確，被告如事實欄所示各
    該加重竊盜犯行，均堪認定，應予依法論科。
二、查被告行竊時所攜之萬能鉗1支、老虎鉗1支、尖嘴鉗3 支、
    螺絲起子4支、T型一字起子1 支等物，均為金屬材質製成，
    有扣案物照片附於偵查卷第43頁可憑，於客觀上足以危害人
    身體與生命安全，可為兇器使用，至堪認定。核被告如事實
    欄二(一)所示行為，係犯刑法第321 條第1項第3款之攜帶兇器
    竊盜罪；如事實欄二(二)所示行為，係犯刑法第321條第1項第
    3款、第2款攜帶兇器毀越門扇竊盜罪。所犯二罪，犯意各別
    、行為不同、被害人各異，應分論併罰。查被告有事實欄所
    示犯罪科刑及執行情形，有臺灣高等法院被告前案紀錄表在
    卷可憑，其於受有期徒刑執行完畢後5 年內，故意再犯本件
    有期徒刑以上刑之罪，為累犯，均應加重其刑。
三、至檢察官起訴意旨雖認被告於竊得被害人丙○○財物得逞後
    欲逃離現場之際，經陳清玉發覺甲○○形跡可疑，而於樓下
    等候，並詢問被告是否到場找尋友人，被告見事跡敗露遂拔
    腿就跑，陳清玉則在後追趕，被告為防護贓物、脫免逮捕，
    於陳清玉靠近之際，即以左手肘毆打陳清玉之臉部、嘴唇，
    致陳清玉受有嘴唇受傷及牙齒斷裂之傷害，認被告所為應成
    立刑法第330條第1項之加重準強盜罪。惟依據大法官會議第
    630號解釋意旨，刑法第329條之規定旨在以刑罰之手段，保
    障人民之身體自由、人身安全及財產權，免受他人非法之侵
    害，以實現憲法第8 條、第22條及第15條規定之意旨。立法
    者就竊盜或搶奪而當場施以強暴、脅迫者，僅列舉防護贓物
    、脫免逮捕或湮滅罪證三種經常導致強暴、脅迫行為之具體
    事由，係選擇對身體自由與人身安全較為危險之情形，視為
    與強盜行為相同，而予以重罰。至於僅將上開情形之竊盜罪
    與搶奪罪擬制為強盜罪，乃因其他財產犯罪，其取財行為與
    強暴、脅迫行為間鮮有時空之緊密連接關係，故上開規定尚
    未逾越立法者合理之自由形成範圍，經該規定擬制為強盜罪
    之強暴、脅迫構成要件行為，乃指達於使人難以抗拒之程度
    者而言。依證人陳清玉於原審結證稱：「（檢察官問：當時
    你抓到他的情形？）當天因為下毛毛雨，兒子告訴我對面樓
    梯間有人影，形跡可疑，我就打開監視器看，結果看到甲○○往六號樓梯上去，我直覺認為他是小偷，我就叫我兒子在
    六號樓下守候，我到樓上逐層去看，沒有看到鐵門有被破壞
    的情形，只有五樓木門沒有關，我直覺他在裡面作案偷東西
    ，我叫我兒子和另一個鄰居在樓梯口守候，約兩分鐘後他下
    來，背著壹台手提電腦、一個包包，我看到他上去的時候只
    有背一個包包，下來變兩個，還有一個手提電腦，我問他找
    誰，他說找朋友，我繼續問他朋友住在幾樓，他嚇到就往長
    江路方向奔跑，他本來用走的，我問他後他就用跑的，我們
    追到長江路一段一零六巷二十弄七號前才追到他，當時我們
    有三個人追他，我和兒子、鄰居，追到後，我們有扭打，追
    到一半的時候，他有把手提電腦丟掉，其他東西還在身上，
    追到後，我們發生扭打。（檢察官問：扭打情形？）我撲倒
    他，我兒子也趕到，他很壯，他可能是基於要逃跑的本能，
    為了要掙脫，就用手肘向後撞，牙齒撞斷，我們三個人就把
    他壓在地上打電話叫警察過來。（檢察官問：有沒有人用手
    或手臂壓住被告脖子？）沒有。（檢察官問：被告被你們三
    人壓在地上時，他臉部是朝上或朝下？）起初趴著，後來要
    掙脫變成面朝上，為了要掙脫，我和我兒子三個人撲上去，
    壓住他的手和腳。（辯護人問：當時被告被你們發現逃跑時
    ，他是自己跌倒還是你撲倒？）我撲倒的。（辯護人問：你
    撲上去，他跌倒，你們三個人．．．）是我一個人撲上去的
    。（辯護人問：你們把他壓住時，被告有無揮手？）他一直
    要掙脫掉，要逃跑，沒有揮手。（被告問：當時你們壓住我
    時，我有沒有說我沒有辦法呼吸？）有。（被告問：我當時
    是不是有說我不要跑了？）後來有說，是撞斷我牙齒後說的
    。（被告問：我那時候是掙脫，沒有動手打你？）當時我相
    信你不是故意要傷害我，你是為了要掙脫。（檢察官問：牙
    齒被打後，他的手肘打到你牙齒後，你在現場做何事情？比
    方說你痛之後做什麼事情？）當時我被打就趕快站起來，那
    個時候其他的人圍住他，不讓他跑。（檢察官問：你被他用
    手肘打到牙齒後，就沒有再壓住他？）我本來有壓到他，我
    有撲倒他，被打之後我就沒有壓他。我兒子只有和我差一、
    兩步而已。（檢察官問：如果只有你一個人追他，他又用手
    肘打你，你認為他是否會跑掉？你是否還可以抓得到他？）
    我沒有辦法抓住他了。（審判長問：你和兒子、鄰居是否三
    個人同時起步追甲○○？）是。（審判長問：除了剛才你說
    的用手肘撞到你，還有無其他傷害你的動作？）撞到後，他
    的汗衫衣領被我抓住，沒有其他傷害我的動作。（審判長問
    ：當時在派出所說要告他強盜，針對被告傷害的部分，你是
    否提告？）不要，我要給他機會，我當時就沒有要告他。」
    等語（見原審卷第60至65頁）。依上所述，當時包含陳清玉
    、共有三人一同參與追捕被告，而在陳清玉自後方撲倒被告
    之際，被告應係為掙脫、出於本能反應而有手肘向後揮之動
    作，並因而撞及陳清玉之臉部、嘴唇，致陳清玉受有嘴唇受
    傷及牙齒斷裂之傷害，而除此動作之外，被告並無其他積極
    傷害陳清玉之強暴行為，以參與追捕被告者計有三人，有人
    數之相對優勢地位，被告縱圖脫免逮捕，然其已當場為隨後
    立即趕至現場之陳清玉之子、丙○○之鄰居共同制服，被告
    亦表明因遭壓制而無法呼吸，在撞斷被害人牙齒後更表示其
    不要跑了等語，以現場客觀情勢與被告後續反應研判，被告
    以左手肘向後揮伸之動作僅係一時抗拒逮捕之本能舉措，未
    達到致使陳清玉及其他在場參與圍捕之人難以抗拒之程度，
    依司法院大法官會議第630 號解釋意旨，被告所為不能以犯
    刑法第321條第1項第2款、第3款、第329條、第330條第1 項
    之加重準強盜罪論處，而僅能論以犯刑法第321條第1 項第2
    款、第3 款之攜帶兇器毀越門扇竊盜罪，檢察官此部分起訴
    法條應予變更（起訴書之證據與所犯法條欄認定被告所謂實
    施竊盜犯罪後當場防護贓物、脫免逮捕之行為，涉犯第 321
    條第1項第2 款、第3款之毀越門扇攜帶兇器竊盜罪及同法第
    330條第1項之加重準強盜罪，請求分論併罰。然以處斷法律
    適用而言，如被告所為成立刑法第329條、第330條第1 項之
    加重準強盜罪，即不能再以犯加重竊盜罪論，起訴書證據與
    所犯法條欄就被告所實施之基礎加重竊盜行為重複為論罪評
    價，應屬誤會，併予指明）。
四、原審以被告所為事證明確，犯行可以認定，適用刑法第 321
    條第1項第2款、第3款、第47條第1項、第38條第1項第2款，
    審酌被告前已有贓物、竊盜犯罪前科、素行不佳，兼衡其犯
    罪動機、目的、手法，以其攜帶兇器進入住宅行竊對被害人
    生命、身體安全具有高度危害性、所竊財產價值、對被害人
    財產法益所生損害程度，犯後態度等一切情狀，對所犯之二
    加重竊盜罪，分別量處有期徒刑九月、一年五月，並定應執
    行刑為有期徒刑二年，復以扣案之手套1個、萬能鉗1支、老
    虎鉗1支、尖嘴鉗3支、螺絲起子4支、T型一字起子1 支為被
    告所有供犯罪所用之物，而宣告沒收，經核其認事用法、證
    據取捨，均無不當，量刑亦屬允適。檢察官上訴意旨，以被
    告對證人陳清玉毆打部分，已構成準強盜罪，且原判決未以
    被告有犯罪習慣，對之諭知宣告強制工作，亦有未當為由，
    指摘原判決不當。惟查，被告對證人陳清玉所造成之臉部、
    嘴唇、牙齒受傷，係因被告脫逃時遭陳清玉追及並撲倒在地
    ，臉部朝下，被告為要掙扎翻身所為之本能之正常反應行為
    ，並非出於傷害之故意犯意，已據證人陳清玉於原審證述明
    確，被告既無對證人陳清玉故意傷害行為，自難認被告有準
    強盜行為，原判決已詳述甚明；又檢察官以被告已有多次前
    案紀錄，且自本案後，尚有一件竊盜案，經法院審理中，另
    有四件竊盜案件，現經檢察官偵查中，因而認被告有犯罪習
    慣，然檢察官所指被告尚有五件竊盜案，究判罪已否，被告
    有無另行犯罪之犯行，均未見檢察官檢據資料供本院審酌，
    尚難憑認被告有犯罪習慣，且本件被告所犯情狀，其竊取所
    得尚難認獲利鉅大，經判處應執行有期徒刑2 年，已足盡其
    罪責，復斟酌被告坦承犯行，尚知悔悟，又無其他事證足資
    認定諭知被告強制工作，乃係矯正其竊盜犯行之唯一方法，
    並審酌以強制工作之手段藉以達成矯正被告犯罪之目的應合
    乎一定之比例原則，因認本案尚無另宣告被告應於刑之執行
    前，令入勞動場所強制工作3 年之必要。檢察官之上訴，為
    無理由，應予駁回。
據上論斷，應依刑事訴訟法第368條，判決如主文。
本案經檢察官張啟彬到庭執行職務。
中    華    民    國    97    年    7     月    30    日
                  刑事第十庭審判長法  官  楊炳禎
                                  法  官  陳博志
                                  法  官  李春地
以上正本證明與原本無異。
檢察官如不服本判決，應於收受送達後十日內向本院提出上訴書
狀，其未敘述上訴之理由者並得於提起上訴後十日內向本院補提
理由書（均須按他造當事人之人數附繕本）。
                                  書記官  蘇秋
中    華    民    國    97    年    8     月    1     日
附錄：本案論罪科刑法條全文
刑法第321條
犯竊盜罪而有左列情形之一者，處六月以上、五年以下有期徒刑
：
一、於夜間侵入住宅或有人居住之建築物、船艦或隱匿其內而犯
    之者。
二、毀越門扇、牆垣或其他安全設備而犯之者。
三、攜帶兇器而犯之者。
四、結夥三人以上而犯之者。
五、乘火災、水災或其他災害之際而犯之者。
六、在車站或埠頭而犯之者。
前項之未遂犯罰之。


司法院資訊處製作；財團法人民間司法改革基金會備份。
